【裁判字號】    95,台上,5012
【裁判日期】    950914
【裁判案由】    違反水土保持法
【裁判全文】
最高法院刑事判決            九十五年度台上字第五０一二號
    上  訴  人  甲○○
                        山路3.
                乙○○
                        壁厝5.
                        號
    共      同
    選任辯護人  楊貴森律師
                薛松雨律師
                王玫珺律師
上列上訴人等因違反水土保持法案件，不服台灣高等法院中華民
國九十二年八月十五日第二審判決（九十一年度上訴字第三一七
九號，起訴案號：台灣桃園地方法院檢察署八十七年度偵字第一
六四四二、一六四四三號），提起上訴，本院判決如下：
    主  文
原判決撤銷，發回台灣高等法院。
    理  由
本件原判決認定上訴人乙○○、甲○○與其他地主於民國八十五
年間，擬開發原判決附表所示之山坡地，作為休閒農場或老人安
養中心，但因乙○○擬具之水土保持計畫書未獲核准而擱置。迨
八十七年間，乙○○、甲○○獲悉前台灣省政府農林廳水土保持
局（下稱水保局）第一工程所擬於同附表所示之部分土地上辦理
「外社(五)農路改善工程」，即表示同意水保局使用其土地作為道
路及工程之取土點。水保局因苦於工程經費不足，同意業主就該
工程擬經路線之部分基礎工程，先行加強（墊高）。乙○○、甲
○○均係水土保持義務人，共同基於犯意聯絡，未擬具水土保持
計畫，且明知原判決附圖所示紫色、藍色及紅色區域中之斜線部
分，係國有未登錄之土地，且屬主管機關依山坡地保育利用條例
第三條及水土保持法第三條所核定公告之山坡地，乃未徵得土地
管理機關之同意，亦未擬具水土保持計畫送請主管機關核定，擅
自從八十七年九月底、十月初起，由乙○○僱用不知情之賴增鎮
及數名不詳姓名之工人，於同附表所示之土地及前開國有山坡地
上大面積開挖（約在原判決附圖虛線道路及黃線道路之間），墾
殖成平台駁坎，並修築道路鋪設柏油，面積約達四公頃，復將開
挖之土石堆置於原判決附圖紅色區域中之斜線部分及藍色部分，
面積達零點零一五四公頃，而在山坡地內從事林地開發利用所需
之修築農路、開挖、整地行為，致生水土流失之結果等情。爰撤
銷第一審之判決，改判論處上訴人等共同水土保持義務人，違反
於山坡地內從事林地之開發利用所需之修築農路、開發、整地作
業，未先擬具水土保持計畫，送請主管機關核定，致生水土流失
罪刑。固非無見。
惟查原判決認定上訴人等於八十五年間，擬開發原判決附表所示
之山坡地，作為休閒農場或老人安養中心，但因擬具之水土保持
計畫未獲核准而擱置。迨八十七年間，上訴人等利用水保局辦理
「外社(五)農路改善工程」，同意業主就該工程擬經路線之部分基
礎工程，先行加強（墊高）之機會，未擬具水土保持計畫，即僱
工於同附表所示之土地及夾雜其間之未登錄國有山坡地，為大面
積之開挖等情，並援引「蘆竹鄉○○○段草子崎小段四一二等地
號農路水土保持計劃」為其論據（見原判決第七頁第十一行至第
十六行）。但經核上開「農路水土保持計劃」所擬具開發之土地
，係坐落桃園縣蘆竹鄉○○○段草子崎小段第四一二之五六、二
三二、四一二之四九、二三一、二三０、二二六、二二九、四一
二之五五、四一二之五七、四一二之五八、二三三、四一二之五
四、四一二之五三、四一二之五二、四一二之四六、四一二之五
一、四一二之四五、四一二之五０、二二五、四一二之三六、四
一二之三五、四一二之三四、四一二之二八、四一二之二三、四
一四、四一二之二０、四一二之二九、四一二之三０、四一二之
三一、四一二之三二、四一二之三八、四一二之三九、四一二之
四０、四一二之四一等地號（見一六四四三號偵查卷第一九八頁
至第一九九頁），與原判決附表所示之土地不盡相同。是原判決
所為之事實認定與其所採之證據不相適合，自有證據上理由矛盾
之違法。又原判決事實欄記載上訴人等將開挖之土石，堆置於其
附圖紅色區域中之斜線部分及藍色部分，面積達零點零一五四公
頃；理由內則謂上訴人等將開挖之土石，堆置於附圖紅色區域中
之斜線部分，面積約四公頃（見原判決第三頁第六行至第七行、
第十頁第六行至第七行），其事實之認定與理由之論敘，相互齟
齬，亦有可議。復查原判決採憑證人陳秀霞、蘇明哲、許李鳳英
、陳森川、張瑟玲、許書民、葉雲楷、蘇勤等人在偵查中及第一
審法院所為之陳述，為不利於上訴人等之認定，但稽之原審審判
筆錄，原審審判長於審判期日對於上開證人之筆錄，未依刑事訴
訟法第一百六十五條之規定踐行調查程序，遽採為判決之基礎，
併有違誤。再，本件檢察官以上訴人等涉有山坡地保育利用條例
第三十五條第一項第一款、第三項前段，水土保持法第三十二條
第一項後段及刑法第三百二十條之罪嫌，提起公訴。第一審法院
變更起訴法條，改依山坡地保育利用條例第三十四條第一項之規
定論處；原判決則以上訴人等係犯水土保持法第三十二條第一項
、第三十三條第三項之罪，並依想像競合之規定，從一重論以水
土保持法第三十三條第三項之罪。惟原審審判長於審判期日，僅
告知上訴人等關於起訴書及第一審判決書記載之罪名，對於其所
變更之罪名，則未再予告知（見原審卷第一０八頁），同嫌欠洽
。上訴意旨指摘原判決違背法令，尚非全無理由，應認有撤銷發
回更審之原因。
據上論結，應依刑事訴訟法第三百九十七條、第四百零一條，判
決如主文。
中    華    民    國  九十五  年    九    月   十四   日
                      最高法院刑事第二庭
                          審判長法官  紀  俊  乾
                                法官  黃  正  興
                                法官  陳  東  誥
                                法官  郭  毓  洲
                                法官  韓  金  秀
      本件正本證明與原本無異
                                      書  記  官
中    華    民    國  九十五  年    九    月   十五   日
                                                      Ｑ


司法院資訊處製作；財團法人民間司法改革基金會備份。
